臺灣士林地方法院刑事判決　　　　　　　　 96年度易字第9號
公　訴　人　臺灣士林地方法院檢察署檢察官
被　　　告　甲○○
　　　　　　　　　　2
上列被告因詐欺案件，經檢察官提起公訴（95年度偵字第14041
號），本院於訊問被告後，被告為有罪之陳述，經裁定認為宜以
簡式審判程序審理並判決如下：
    主  文
甲○○連續意圖為自己不法之所有，以詐術使人將本人之物交付
，處有期徒刑參月，如易科罰金以銀元參佰元即新臺幣玖佰元折
算壹日。緩刑貳年。
    事  實
一、甲○○為址設臺北市○○區○○路1 段617 號「全民診所」
    之負責人，並與中央健康保險局（下稱健保局）簽有全民健
    康保險特約醫事服務機構合約，為依全民健康保險法、全民
    健康保險法施行細則、全民健康保險醫事服務機構特約及管
    理辦法、全民健康保險醫療辦法、全民健康保險醫事服務機
    構醫療服務審查辦法及上開合約等有關規定辦理全民健康保
    險醫療業務之人，且為健保局之特約醫事服務機構，依約特
    約醫事服務機構在辦理全民健康保險之醫療業務時，保險對
    象應親自就診，按實際就診次數及依病情、病歷記載所開藥
    品及醫療服務內容，據以向健保局申報領取健保費用。詎甲
    ○○竟意圖為自己不法所有，基於詐欺及行使業務上作成不
    實文書之概括犯意，自民國93年9 月起至94年4 月止，明知
    如附表編號一至七所示之全民健康保險之保險對象（下稱病
    患）並未實際於附表所列之時間至全民診所就診，仍利用不
    知情之病患將其全民健康保險ＩＣ卡（下稱健保卡）交予甲
    ○○作申報其他診療服務保險給付登載之機會，於前揭病患
    附表所示就診日期均擅自於原先診療服務內容以外，另溢刷
    該病患之健保卡，並於其業務上所製作之病歷，佯稱記載附
    表編號一至七所示病患曾於附表所列日期，至全民診所接受
    診療並領取藥品，復並利用不知情之成年業務助理，於健保
    醫療給付費用總額結算月初期間內，以上開不實之病歷以電
    腦傳輸轉錄之方式，製作不實之業務上文書「保險對象就醫
    門診明細表」據以申報醫療費用而行使之，用以向健保局詐
    領健保給付，使健保局不知情之承辦人陷於錯誤，陸續撥付
    上開不實之門診醫療費用給付共新臺幣（下同）8,536 元予
    甲○○，足生損害於健保局審核醫療給付之正確性。嗣經健
    保局臺北分局進行例行業務訪查稽核，發現有異而查悉上情
    。
二、案經健保局告發由臺灣士林地方法院檢察署檢察官偵查起訴
    。
    理  由
一、按簡式審判程序之證據調查，不受第159 條第1 項之限制，
    刑事訴訟法第273 條之2 定有明文，是依上開規定，於行簡
    式審判程序之案件，被告以外之人於審判外之陳述，除有其
    他不得作為證據之法定事由外，應認具有證據能力。查本案
    附表所示病患於健保局訪談時所為陳述，雖係被告以外之人
    於審判外之陳述，惟因本案採行簡式審判程序，復無其他不
    得做為證據之法定事由，揆諸首揭說明，應認均具有證據能
    力，核先敘明。
二、上揭事實，業據被告甲○○於偵查及本院審理中坦承不諱，
    核與附表所示病患於健保局訪查時所為陳述情節相符，並有
    訪查訪問紀錄表、就醫明細紀錄表、蘇雅柔護照內頁影本、
    病歷及全民健康保險特約醫事服務機構合約在卷可憑，被告
    自白核與事實相符，應堪採信。綜上，本件事證明確，被告
    犯行，洵堪認定。
三、被告行為後，前於94年2 月2 日修正公布之刑法，已自95年
    7 月1 日起施行，另刑法施行法亦於95年6 月14日增訂該法
    第1 條之1 規定，並自95年7 月1 日施行。其中修正後刑法
    第2 條之規定，乃係關於新舊法比較適用之準據法，其本身
    無關行為可罰性要件之變更，故於95年7 月1 日刑法修正施
    行後，如有涉及比較新舊法之問題，即應逕依修正後刑法第
    2 條第1 項規定，為「從舊從輕」之比較（最高法院95年度
    第8 次刑事庭會議決議意旨參照）。經查：
  (一)刑法第215 條及第339 條第一項雖未修正，然刑法第215 條
    及第339 條第1 項所定罰金刑部分之法定刑最低刑度依修正
    前刑法第33條第5 款規定，均為銀元1 元即新臺幣3 元以上
    ，而修正後刑法第33條第5 款已將罰金刑調整為新臺1,000
    元以上，以百元計算，是比較修正前後刑度結果，修正後之
    規定對被告並非較為有利。
  (二)修正後刑法第56條規定，業已刪除連續犯之規定。故連續數
    行為而犯同一罪名，依修正前刑法第56條規定，應以一罪論
    ，但得加重其刑；而依修正後規定，則已無連續犯可資適用
    ，即應將各次犯行以數罪併合處罰，是以適用修正前關於連
    續犯之規定，對被告自係較為有利。
  (三)修正後刑法第55條規定，業已廢除牽連犯之規定。故犯一罪
    而其方法或結果之行為犯他罪名者，依修正前刑法第55 條
    後段規定，認屬牽連犯，應從一重處斷；但依修正後刑法第
    55條規定，則已無牽連犯可資適用，即應將各該犯行以數罪
    併合處罰。是以適用修正前關於牽連犯之規定，自係較為有
    利。
  (四)綜合上述各條文修正前後之比較後，適用修正後之刑法及刑
    法施行法等相關法律規定並未對被告更為有利，揆諸前揭刑
    法第2 條第1 項前段規定，即應適用修正前之刑法第33條第
    5 款、第55條、第56條等規定。
四、查被告係全民診所負責人及執業醫師，係從事醫療業務人員
    ，其將不實之事項登載於業務上作成之「病歷」、電磁紀錄
    「保險對象就醫紀錄明細表」據以向健保局行使所為，係犯
    刑法第216 條、第215 條行使業務登載不實之文書罪。被告
    利用不知情之業務助理製作上開「保險對象就醫紀錄明細表
    」向健保局申請給付，為間接正犯。其以不實之醫療費用申
    請書向健保局申請保險醫療給付詐得費用所為，係犯刑法第
    339 條第1 項詐欺取財罪。被告業務上文書登載不實之低度
    犯行，應為行使之高度犯行吸收，不另論罪。其先後多次行
    使業務上登載不實文書、詐欺取財犯行，各時間緊接，構成
    要件相同，顯係分別基於概括之犯意，均為連續犯，各應論
    以一罪，並加重其刑；所犯二罪間，有方法目的之牽連犯關
    係，應從一重依連續詐欺取財罪處斷。爰審酌被告僅為貪得
    小利之犯罪動機，竟利用病患將健保卡交予其處理之機會，
    擅將病患之就醫記錄為虛偽不實之填載，據以申報門診醫療
    費用，其行可議，惟其因而取得之利益尚非巨額，且其溢領
    之金額已由健保局追扣，並經懲戒，有健保局94年8 月10日
    健保醫字第0940019660號函及臺北市政府衛生局95年1 月16
    日北市衛護字第09530406400 號函在卷可憑，且被告犯後坦
    承犯行，其犯後態度尚佳等一切情狀，量處有期徒刑3 月，
    又查被告行為時修正前刑法第41條第1 項前段規定：「犯最
    重本刑為5 年以下有期徒刑以下之刑之罪，而受6 個月以下
    有期徒刑或拘役之宣告，因身體、教育、職業、家庭之關係
    或其他正當事由，執行顯有困難者，得以1 元以上3 元以下
    折算1 日，易科罰金。」又被告行為時之易科罰金折算標準
    ，95年5 月17 日 修正公布刪除前罰金罰鍰提高標準條例第
    2 條規定，就其原定數額提高為100 倍折算1 日，則本件被
    告行為時之易科罰金折算標準，應以銀元300 元折算1 日，
    經折算為新臺幣後，應以新臺幣900 元折算1 日。修正後刑
    法第41條第1 項前段則規定：「犯最重本刑為5 年以下有期
    徒刑以下之刑之罪，而受6 個月以下有期徒刑或拘役之宣告
    者，得以新臺幣1 千元、2 千元或3 千元折算1 日，易科罰
    金。」經比較修正前後之易科罰金折算標準，以修正前刑法
    之規定，較有利於被告，故本件爰依刑法第2 條第1 項前段
    ，適用修正前刑法第41條第1 項前段及修正刪除前罰金罰鍰
    提高標準條例第2 條，諭知易科罰金之折算標準。
五、被告未曾受有期徒刑以上刑之宣告，有本院被告前案紀錄表
    存卷可按，其因一時失慮致罹刑典，經起訴、審判之教訓，
    當知所悔悟，因而認所宣告刑以暫不執行為當，爰併予依修
    正後之刑法第74條第1 項第1 款（最高法院95年度第8 次刑
    事庭會議決議意旨參照），宣告緩刑2 年。
六、本件被告所犯刑法第215 條及第339 條第1 項之罪，均有罰
    金刑之規定，且自24年7 月1 日公布施行後，即未再修正，
    然按刑法罰金刑部分，於被告行為後，刑法施行法增訂第1
    之1 條，於95年6 月14日公布，並於同年7 月1 日施行；該
    條規定考其立法理由，係為因應94年2 月2 日修正公布、95
    年7 月1 日施行之刑法施行後，依刑法總則第33條第5 款規
    定，罰金貨幣單位已改為新臺幣，是以分則編各罪所定罰金
    之貨幣單位，自應配合上開規定修正，為使罰金數額趨於一
    致，避免衍生新舊法比較適用問題，以緩和實務適用法律之
    衝擊，於不變動罰金數額之前提下，而為制定（前揭條文立
    法意旨參照），換言之，刑法施行法第1 之1 條係在替代罰
    金罰鍰提高標準條例部分條文，與適用罰金罰鍰提高標準條
    例之結果相同，對於被告而言並不發生有利或不利之問題，
    僅係將貨幣單位由銀元改為新臺幣，並非法律變更刑度之條
    文，當無須就新舊法比較適用（95年12月13日臺灣高等法院
    暨所屬法院95年法律座談會刑事類提案第17號法律問題研討
    結果參照），附此敘明。
據上論斷，應依刑事訴訟法第273 條之1 第2 項、第299 條第1
項前段，刑法第2 條第1 項前段、第215 條、第216 條、第339
條第1 項、第74條第1 項第1 款、修正前刑法第55條、第56條、
第41條第1 項前段，刑法施行法第1 條之1 ，罰金罰鍰提高標準
條例第2 條前段，現行法規所定貨幣單位折算新臺幣條例第2 項
，判決如主文。
本案經檢察官張世和到庭執行職務。
中　　華　　民　　國　　96　　年　　2 　　月　　8 　　日
                  刑事第二庭法  官    許碧惠
以上正本證明與原本無異。
如不服本判決，應於判決送達後10日內，向本院提出上訴狀。
                            書記官    徐仁豐
中　　華　　民　　國　　96　　年　　2 　　月　　8 　　日
附錄本案論罪科刑法條：
中華民國刑法第215條
從事業務之人，明知為不實之事項，而登載於其業務上作成之文
書，足以生損害於公眾或他人者，處3年以下有期徒刑、拘役或5
百元以下罰金。
中華民國刑法第216條
行使第 210 條至第 215 條之文書者，依偽造、變造文書或登載
不實事項或使登載不實事項之規定處斷。
中華民國刑法第339條第1項
意圖為自己或第三人不法之所有，以詐術使人將本人或第三人之
物交付者，處5年以下有期徒刑、拘役或科或併科1千元以下罰金
。
附表
┌──┬─────┬─────┬─────┬─────┐
│編號│病患姓名  │ 盜刷日期 │溢報日期  │溢報金額  │
├──┼─────┼─────┼─────┼─────┤
│一  │陳宓珍    │ 93.09.14 │93.09.10  │346元     │
│    │          │          │          │          │
│    │          │ 93.10.22 │93.10.15  │346元     │
│    │          │          │          │          │
│    │          │          │93.10.18  │346元     │
├──┼─────┼─────┼─────┼─────┤
│二  │李安蕎    │ 93.12.21 │93.12.02  │266元     │
│    │          │          │          │          │
│    │          │          │93.12.06  │346元     │
│    │          │          │          │          │
│    │          │          │93.12.10  │346元     │
│    │          │          │          │          │
│    │          │          │93.12.15  │346元     │
│    │          │          │          │          │
│    │          │          │93.12.18  │266元     │
├──┼─────┼─────┼─────┼─────┤
│三  │李明麗    │  94.01.07│94.01.01  │346元     │
│    │          │          │          │          │
│    │          │          │94.01.03  │346元     │
│    │          │          │          │          │
│    │          │          │94.01.05  │346元     │
│    │          │          │          │          │
│    │          │          │94.01.07  │346元     │
├──┼─────┼─────┼─────┼─────┤
│四  │宛敬瑤    │  94.01.18│94.01.01  │346元     │
│    │          │          │          │          │
│    │          │          │94.01.03  │346元     │
│    │          │          │          │          │
│    │          │          │94.01.05  │346元     │
│    │          │          │          │          │
│    │          │          │94.01.07  │346元     │
│    │          │          │          │          │
│    │          │          │94.01.10  │346元     │
│    │          │          │          │          │
│    │          │          │94.01.13  │346元     │
│    │          │          │          │          │
│    │          │          │94.01.16  │346元     │
├──┼─────┼─────┼─────┼─────┤
│五  │張國良    │ 94.02.02 │94.02.01  │266元     │
├──┼─────┼─────┼─────┼─────┤
│六  │黃鈺芳    │ 94.03.21 │94.03.08  │266元     │
│    │          │          │          │          │
│    │          │          │94.03.13  │266元     │
│    │          │          │          │          │
│    │          │          │94.03.17  │266元     │
├──┼─────┼─────┼─────┼─────┤
│七  │蘇雅柔    │ 94.04.24 │94.04.16  │266元     │
│    │          │          │          │          │
│    │          │          │94.04.19  │266元     │
│    │          │          │          │          │
│    │          │          │94.04.21  │346元     │
├──┼─────┼─────┼─────┴─────┤
│總計│          │          │        8,356元       │
└──┴─────┴─────┴───────────┘
